臺灣高雄地方法院刑事判決　　　　　　　96年度訴緝字第59號
公　訴　人　臺灣高雄地方法院檢察署檢察官
被　　　告　丙○○
　　　　　　　　　　現於臺灣高雄看守所（
上列被告因偽造文書等案件，經檢察官提起公訴（86年度偵字第
11356 號），本院判決如下：
    主  文
丙○○幫助納稅義務人逃漏稅捐，處有期徒刑參月，如易科罰金
，以銀元參佰元即新台幣玖佰元折算壹日。
    事  實
一、甲○○○（另經本院判處有期徒刑3 月，緩刑2 年確定）係
    高雄縣埔村（路）4 巷29號錦勝工程有限公司（下稱錦勝
    公司）負責人，為從事業務之人，丙○○為錦勝公司之承包
    商。詎丙○○明知蔡信雄於民國83年間，並未在錦勝公司任
    職領薪，竟與甲○○○共同基於業務上文書登載不實之犯意
    連絡及幫助錦勝公司逃漏營利事業所得稅之犯意，由丙○○
    以代蔡信雄辦理貧民證為由，而取得蔡信雄之身分證影本後
    ，隨交予甲○○○，再由甲○○○委由不知情之會計人員，
    在其附隨業務上作成之蔡信雄之各類所得扣繳暨免扣繳憑單
    內（下稱扣繳憑單），登載蔡信雄於83年度在錦勝公司之薪
    資所得為新台幣（下同）15萬元之不實事項。甲○○○復於
    84年間某日，持該不實之扣繳憑單，向財政部台灣省南區國
    稅局岡山稅捐稽徵所申報錦勝公司83年度之營利事業所得稅
    而加以行使，足生損害於稅捐稽徵機關課稅之正確性及蔡信
    雄，並使稅捐稽徵機關陷於錯誤，致錦勝公司得以逃漏83
    年度之營利事業所得稅37,500元。嗣蔡信雄接獲上開扣繳憑
    單後，向稅捐機關舉發始悉上情。
二、案經蔡信雄告發由財政部南區國稅局高雄縣分局移送台灣高
    雄地方法院檢察署檢察官偵查起訴。
    理  由
壹、程序部分：
一、按被告以外之人於審判外之言詞或書面陳述，得為證據。本
    件證人甲○○○、蔡信雄於本院86年訴字第2613號案件審理
    中所為之證述，依上開規定，得為證據。
二、次按被告以外之人於偵查中向檢察官所為陳述，除顯有不可
    信之情況者外，得為證據，同法第159 條之1 第2 項定有明
    文。本件證人蔡信雄於檢察官偵查中所為之陳述，並無何顯
    不可信之情況，依上說明，其於偵查中之證言自均具有證據
    能力。
三、末查證人甲○○○於檢察官前所為之證述，並未具結，其性
    質雖屬傳聞證據，但經本院準備程序詢以對證據能力之意見
    ，並於審理時予以提示，告以要旨，經檢察官及被告表示意
    見，檢察官及被告均未於言詞辯論終結前，對該證據內容異
    議，且本院認該證據與待證事項具有關連性且適當，依刑事
    訴訟法第159 條之5 第2 項規定，應具有證據能力。
貳、實體部分：
一、訊據被告丙○○矢口否認有何偽造文書及幫助逃漏稅捐之犯
    行，辯稱：其不認識甲○○○，亦未承包錦勝公司之工程云
    云。經查：
（一）甲○○○在其業務上作成之蔡信雄之扣繳憑單上，登載蔡
      信雄薪資所得為15萬元之不實事項，並持該不實之扣繳憑
      單，向稅捐稽徵機關申報不實之營利事業所得稅，而使錦
      勝公司得以逃漏營利事業所得稅37,500元之事實，業據證
      人蔡信雄於偵查、另案審理時證述在卷，並有扣繳憑單影
      本1 份在卷可按，是此部份之事實，已堪認定。
（二）被告固以前詞置辯云云。惟查被告以代蔡信雄辦理貧民證
      為由，而取得蔡信雄之身分證影本後，即交予甲○○○填
      載不實扣繳憑單報稅之事實，業據證人甲○○○、蔡信雄
      於偵查、另案審理時證述在卷，證人甲○○○復證稱：被
      告係錦勝公司之板模工程承包商，當時蔡信雄身分證、薪
      資表等資料均係被告所提供用以報稅，被告並表示蔡信雄
      係其友人，分開報稅比較不會扣到其本身之稅金等語（參
      86年訴字第2613號卷第22頁、86年偵字第11356 號卷第15
      頁）。另證人蔡信雄亦證稱：被告以辦貧民證為由取走其
      身分證，其不認識甲○○○，亦未曾替甲○○○工作等語
      （參86年偵字第11356 號卷第19頁）。衡情證人甲○○○
      、蔡信雄與被告均素昧平生，自無可能設詞攀陷之理。復
      參酌被告亦於本院審理時自承：因甲○○○表示欠缺工人
      之薪資扣繳憑單，故其與蔡信雄均有提供身分證供甲○○
      ○報稅，且其事後亦未曾向稅捐機關舉發等語（參本院卷
      第61、62頁），足認被告確曾提供身分證等資料供甲○○
      ○製作不實之扣繳憑單以報稅一節，應屬真實。是其上開
      所辯，顯係事後卸責之詞，不足採信。
（三）按營利事業填報之「各類所得扣繳暨免扣繳憑單」係附隨
      業務而製作，乃業務上所掌之文書，此有最高法院76年台
      上字第4230號判決可資參照。本件被告提供蔡信雄之身分
      證等資料以供甲○○○填載蔡信雄之「各類所得扣繳暨免
      扣繳憑單」之不實業務上文書，並於84年間某日，持該不
      實之扣繳憑單，向財政部台灣省南區國稅局岡山稅捐稽徵
      所提出申報等情，已如上述，是被告與甲○○○二人就上
      開於附隨業務而製作之「各類所得扣繳暨免扣繳憑單」為
      不實登載，有犯意聯絡及行為分擔之事實，亦堪認定，本
      件事證明確，被告犯行，洵堪認定。
二、按被告行為後，如附表所示之相關法律均業經變更，並俱於
    95年7 月1 日施行，玆經整體比較結果，裁判時法並未較為
    有利，從而依刑法第2 條第1 項規定，自應適用各該行為時
    法，亦即修正前刑法。次按稅捐稽徵法第47條第1 款規定，
    係將納稅義務人之公司責任，基於刑事政策之考慮，於其應
    處徒刑範圍內轉嫁次公司之負責人，故此情形而受罰之公司
    法規定之公司負責人，乃代罰性質，其既非公司法所定公司
    負責人，即非上開稅捐稽徵法第47條第1 款所規定轉嫁之對
    象，縱有參與逃漏稅捐之行為，應適用特別規定，成立同法
    第43條第1 項之幫助犯，此有最高法院75年台上字第6183號
    判決可資參照。故核被告丙○○提供身分證影本予另案被告
    甲○○○而使錦勝公司得以逃漏稅捐部分之所為，係犯稅捐
    稽徵法第43條第1 項之幫助納稅義務人逃漏稅捐罪。而其與
    另案被告甲○○○就填製不實之「各類所得扣繳暨免扣繳憑
    單」並持以行使部分之所為，則係另犯刑法第216 條、第
    215 條之行使業務上登載不實文書罪。公訴人雖就被告行使
    業務上不實文書部分漏未引用起訴法條，然已載明於起訴事
    實，本院自得併予審理。又被告與甲○○○就行使業務上登
    載不實文書之犯行間，有犯意之聯絡及行為之分擔，為共同
    正犯（查被告丙○○雖不具業務身分，惟其既與具業務身分
    之甲○○○共同犯業務登載不實文書罪，參諸刑法第31條第
    1 項規定，仍應以共同正犯論；另刑法第28條及第31條於修
    法後僅作文字變更，自毋庸予以新舊法比較）。其共同於業
    務上登載不實文書之低度行為，應為行使之高度行為所吸收
    ，不另論罪。另被告所犯上開2 罪間，有方法目的之牽連關
    係，應依修正前刑法第55條之規定，從一重論以幫助納稅義
    務人逃漏稅捐罪。爰審酌被告幫助他人以虛報薪資之方式而
    逃漏稅捐，足生損害於蔡信雄與國家財政收入及賦稅之公平
    ，其所為自應受有相當程度之刑事非難，且其犯後猶矢口否
    認犯行，態度不佳；及其幫助逃漏稅之金額僅37,500元，所
    生危害尚輕等一切情狀，量處如主文所示之刑，並依修正前
    刑法第41條第1 項前段之規定諭知易科罰金之折算標準。至
    甲○○○所持以行使供本件犯罪所用之扣繳憑單，業已因行
    使而成為稅捐機關歸檔之文件，已非被告或共犯所有，自無
    從併予宣告沒收，附此敘明。
三、公訴意旨另以：被告與另案被告甲○○○基於行使偽造文書
    之共同犯意聯絡，由甲○○○委由不詳姓名年籍者偽刻蔡信
    雄之印章，蓋於薪資清單上，而偽造私文書，因認被告另設
    犯刑法第216 條、第210 條之偽造文書罪嫌云云。惟查，證
    人蔡信雄證述其僅交付身分證影本予被告之事實，已如前述
    ，且本件復查無公訴意旨所指之薪資清單及偽刻之印章等附
    卷以資佐證，是尚無證據證明被告或同案被告甲○○○有何
    偽刻蔡信雄之印章之犯行，此部份之犯罪自屬不能證明，此
    外，復查無其他積極證據足證被告有何行使偽造文書之犯行
    ，惟公訴人既認與前揭有罪部分有方法結果之牽連犯裁判上
    一罪關係，爰不另為無罪之諭知。
據上論斷，應依刑事訴訟法第299 條第1 項前段，稅捐稽徵法第
第43條第1 項，刑法第2 條第1 項前段、第11條前段、第28條、
第31條第1 項、第216 條、第215 條，修正前刑法第55條後段、
第41條第1 項前段，罰金罰鍰提高標準條例第2 條，刑法施行法
第1 條之1 ，判決如主文。
本案經檢察官乙○○到庭執行職務
中　　華　　民　　國　　96　　年　　6 　　月　　21　　日
                  刑事第八庭  審判長法　官  李政庭
                                    法  官  李育信
                                    法  官  王俊彥
如不服本判決，應於判決送達後10日內，向本院提出上訴狀。
以上正本證明與原本無異。
中　　華　　民　　國　　96　　年　　6 　　月　　21　　日
                                    書記官  鄭永媚
┌───────────────────────────────────────────────┐
│附表：                                                                                        │
├──────┬─────────────┬─────────────┬───────┬────┤
│相關變更條文│行為時法（下稱舊法）之內容│裁判時法（下稱新法）之內容│比  較  理  由│備    註│
├──────┼─────────────┼─────────────┼───────┼────┤
│ 【牽連犯】 │第55條後段：犯一罪而其方法│（刪除）                  │新法刪除牽連犯│被告先後│
│            │或結果之行為犯他罪者，從一│                          │之規定。      │之犯行，│
│            │重處斷。                  │                          │              │依新法須│
│            │                          │                          │              │分論併罰│
│            │                          │                          │              │，依舊法│
│            │                          │                          │              │則僅論一│
│            │                          │                          │              │罪，是舊│
│            │                          │                          │              │法有利。│
├──────┼─────────────┼─────────────┼───────┼────┤
│【易科罰金折│犯最重本刑為5 年以下有期徒│犯最重本刑為5 年以下有期徒│易科罰金折算標│舊法之折│
│算標準變更】│刑以下之刑之罪，而受6 個月│刑以下之刑之罪，而受6 個月│準由銀元300 元│算標準較│
│修正前刑法第│以下有期徒刑或拘役之宣告…│以下有期徒刑或拘役之宣告者│即新臺幣900 元│低，較為│
│41條第1 項前│得以（銀元，下同）1 元以上│，得以新臺幣1000元、2000元│，提高為以新臺│有利。  │
│段、修正前罰│3 元以下折算1 日，易科罰金│或3000元折算1 日，易科罰金│幣1000元、2000│        │
│金罰鍰提高標│。依刑法第41條易科罰金…就│。                        │元或3000元折算│        │
│準條例第2 條│其原定數額提高為100 倍折算│                          │1 日。        │        │
│→現行刑法第│1 日；法律所定罰金數額未依│                          │              │        │
│41條第1 項前│本條例提高倍數，或其處罰法│                          │              │        │
│段          │條無罰金刑之規定者，亦同。│                          │              │        │
└──────┴─────────────┴─────────────┴───────┴────┘
附錄本案論罪法條：
稅捐稽徵法第43條
 (教唆或幫助逃漏稅捐等之處罰)
教唆或幫助犯第41條或第42條之罪者，處3 年以下有期徒刑、拘
役或科新台幣6 萬元以下罰金。
稅務人員、執行業務之律師、會計師或其他合法代理人犯前項之
罪者，加重其刑至二分之一。
稅務稽徵人員違反第33條規定者，除觸犯刑法者移送法辦外，處
1 萬元以上5 萬元以下罰鍰。
刑法第215條
（業務上文書登載不實罪）
從事業務之人，明知為不實之事項，而登載於其業務上作成之文
書，足以生損害於公眾或他人者，處3 年以下有期徒刑、拘役或
5 百元以下罰金。
刑法第216條
（行使偽造變造或登載不實之文書罪）
行使第210 條至第215 條之文書者，依偽造、變造文書或登載不
實事項或使登載不實事項之規定處斷。
